臺灣桃園地方法院刑事判決　　　　　　　　　　　　　　九十三年度訴緝字第三號
　　公　訴　人　臺灣桃園地方法院檢察署檢察官
　　被　　　告　甲○○
　　選任辯護人　蔡榮德律師
右被告因偽造有價證券等案件，經檢察官提起公訴（臺灣桃園地方法院檢察署九十二
年度偵緝字第五六一號），本院判決如左：
      主      文
甲○○無罪。
      理      由
一、公訴意旨略以：被告甲○○基於概括之犯意，於民國九十一年三月間，以新台幣
    （下同）三千元至五、六千元不等之價格，向「戊○○」購得票號為ＱＧ000
    0000號、0000000號及0000000號，以台北國際商業銀行林口
    分行為付款人、發票人為友聖交通有限公司（負責人丁○○）、面額為八萬元之
    支票一紙及未載票面金額之支票二紙（均詳如附表所示）後，隨即於同年五月中
    旬某日，意圖供行使之用，於上開0000000號支票上偽填金額九萬元及到
    期日，並據以行使、持該支票交付予丙○○，以為償還其前借款之表示；又於同
    年五月二十五日，於上開0000000號支票上偽填金額五萬五千元及到期日
    九十一年六月三十日，並將之轉借予不知情之乙○○用以向他人調現用；另於同
    年六月十九日，於向己○○購買傢俱後，即交付上開面額八萬元之支票以為貨款
    之給付；嗣後該上開三紙支票提示皆未獲付款，始循線查悉上情。因認被告涉有
    刑法第二百零一條第二項、第一項行使偽造有價證券罪嫌云云。
二、按犯罪事實應依證據認定之，無證據不得認定犯罪事實；又不能證明被告犯罪者
    ，應諭知無罪之判決，刑事訴訟法第一百五十四條第二項、第三百零一條第一項
    分明定有明文。又認定犯罪事實所憑之證據，雖不以直接證據為限，間接證據亦
    包括在內，然而無論直接或間接證據，其為訴訟上之證明，須於通常一般之人均
    不致有所懷疑，而得確信為真實之程度者，始得據為有罪之認定，最高法院亦著
    有七十六年台上字第四九八六號判例可資參照。第按故買贓物罪之成立，必行為
    人有贓物之認識，始足當之；又所謂行使偽造有價證券，係以明知為偽造之有價
    證券，仍故意予以行使為要件，此觀刑法各該法條文義即明。
三、本案公訴人認被告甲○○涉犯上開罪嫌，無非以被告甲○○自白曾簽發上開三張
    支票之情，及證人丙○○、乙○○及己○○證述曾分別收受上開支票，且被害人
    丁○○亦證述上開支票確係其失竊之贓物無訛，復有支票影本、票據掛失止付通
    知書、遺失票據申報書及退票理由單各三張附卷等情資為論據。
四、訊據被告甲○○固坦承曾分三次簽發、行使如附表所示之三張支票，惟堅決否認
    有何行使偽造有價證券之犯行，辯稱：該三張支票均伊係向黃銘宏所購得之「芭
    樂票」，伊不知系爭支票為他人失竊之贓物，伊交付支票予丙○○之目的只是要
    清償先前借款；另交付予己○○之支票係為展延購買傢俱貨款之用，屆期前均會
    以現金換回；而交付乙○○之支票則係乙○○託伊代購，用以清償乙○○對於丙○○之借款等語。
五、經查：
（一）查本件被告取得如附表所示之三張支票之時間、地點、對價及嗣後轉讓之情形
      均詳如附表所示之情，業據被告迭次坦承不諱，核與證人丙○○、永美方、己○○、魏淑月於警、偵訊及本院審理中證述綦詳，首堪認定。證人乙○○於本
      院審理中就如附表編號一之支票雖證稱：因伊積欠丙○○借款無法如期清償，
      丙○○即稱其手上有一張朋友的公司票，並要求伊代為持向他人調現，藉以換
      取伊得延期清償借款之利益，嗣後被告甲○○即當著丙○○面前，將該支票交
      予伊，伊原本要求丙○○背書，但丙○○直接拿給被告甲○○背書，伊再將該
      支票持向永美方之夫曾義斌調取現金云云。惟查，上開證詞核與被告甲○○、
      證人丙○○之供述均有不符，且較諸證人乙○○前於警訊中及本院九十二年七
      月二十九日調查庭中所稱：該張支票係被告甲○○持向伊調現云云（見偵查卷
      第七頁、本院九十二年度訴字第九九六號卷第二十六頁），及偵訊中稱：係丙○○介紹伊請甲○○代為購買支票周轉，資以清償積欠丙○○之借款云云（見
      偵查卷第二十八頁），均有未合，足見其有所隱匿。本院參諸證人丙○○既為
      債權人，且正因周轉困難，而向債務人乙○○索債殷切，衡情應以要求乙○○
      設法取得票據，再轉向他人調現，以供清償該借款較為合理，當無由債權人丙○○另行負擔債務轉向他人調現之理；且如謂該支票僅係乙○○代丙○○向他
      人調現，則乙○○對丙○○之債務應仍存在，何以乙○○竟稱：伊清償永美方
      夫婦支票票款後，等於也還了丙○○等語（見本院九十三年四月二十六日審理
      筆錄第十六頁），顯見證人乙○○於警訊中及本院審理時所稱代丙○○調現之
      情應無可採，應以其於偵訊中所言，及與之相符之被告、證人丙○○於本院審
      理中所言「係丙○○介紹伊請甲○○代為購買支票周轉，資以清償積欠丙○○
      之借款」乙節較屬可採。再者，證人黃銘宏固矢口否認曾販賣如附表所示之支
      票予被告乙情，惟查，上情業據被告甲○○迭次供陳綦詳，互核相符，亦核與
      證人丙○○證述符合，且稽之證人黃銘宏亦不否認：被告曾託伊代為購買芭樂
      票等情，僅辯稱：請被告自行翻閱報紙查詢云云（見本院卷第七十四頁），已
      見被告所言非空穴來風。另參諸被告自偵查伊始，即明確供述向黃銘宏購買本
      案支票之始末，及交付之具體時間、地點、金額，前後所述亦無明顯齟齬，並
      非空泛之幽靈抗辯。況且，黃銘宏既係販售本案贓票，甚或偽造有價證券之人
      ，上開辯解與其利害攸關，本難期為不利自己之供述，是本院認為被告前揭自
      白堪可採信。
（二）如附表所示之三張支票均係不詳之人於九十一年三月四日，侵入被害人丁○○
      位於桃園縣龜山鄉○○○街四二號之住處行竊所得之贓物，被害人丁○○並即
      申報失竊與申請掛失止付等情，業據被害人丁○○於警、偵訊及本院審理中陳
      述明確，並有支票、票據掛失止付通知書、遺失票據申報書及掛失止付票據提
      示人資料查報表等在卷可稽，被害人丁○○且陳明附表所列三張支票上發票人
      印章非其所有，可見附表所列三張支票係失竊之贓物且為遭人偽造之支票，應
      無庸疑。惟按俗稱「芭樂票」之支票，或指利用偽造或變造他人身分證明，冒
      名向金融行庫虛設帳戶並領取甲存空白支票使用；或以相當對價或其他方式，
      取得知情之第三人至金融行庫設立帳戶並請領甲存支票供自己使用者而言。後
      者又有稱為人頭票，此際，行為人在票據上為發票行為乃經過授權，而非無權
      偽造。而取得並進而簽發人頭票，未必當然係偽造有價證券，仍須視該提供人
      頭者有無授權為斷。本件被告辯稱伊認為所購得之支票係芭樂票，是應審究者
      ，厥為被告購買上開支票時是否已知悉支票係屬來路不明贓物，及是否具有偽
      造有價證券之犯意。
（三）本院依據下列理由，認為被告主觀上並無贓物、偽造有價證券之犯意：
      (1)被告甲○○自查獲後，均詳實交代本案支票係自黃銘宏購得之由來，其在偵
        審中乃至與黃銘宏對質詰問過程時之供述均屬一致，非僅以幽靈抗辯搪塞，
        已具論如前，足稽其自恃該支票來源清楚，否則倘被告確係知悉該支票係他
        人失竊之贓物，或來源不明，衡情應無自行供出上手，自曝其短。
      (2)又被告行使本案三張支票之對象均為相熟之人，其中丙○○為其宜蘭同鄉兼
        與女友共同之好友（見本院卷第六十六頁）；乙○○則為丙○○之好友，被
        告透過丙○○認識乙○○後，即常至乙○○位於桃園市鎮○街四十號之住處
        泡茶、打麻將；另證人己○○則係被告之前任職傢俱公司擔任司機時之負責
        人（見偵查卷第十一頁）等情，業據證人丙○○、乙○○、己○○證述明確
        ，是若被告接連向相識之人行使偽造有價證券，不啻平添犯行曝光之機會，
        而被告與受讓支票者相識，恰可於發票日前以現金自渠等手中取回支票，則
        被告辯稱購買支票僅在取得緩期清償爭取時間之辯解，即非全然無據。
      (3)再證人丙○○並證稱：伊與被告前有二、三次借貸關係，被告均有如期清償
        ，此次被告並當面保證於到期前會把支票換回去等語，以及就本件支票來源
        是否有異於平日乙節證稱：「之前他跟我借錢都有跟我處理清楚，這次他不
        知道面臨什麼難關，沒有跟我處理，我個人本來任職酒店，也被倒了很多錢
        ，所以我當天是急到沒有辦法，我才去找被告，跟他說不然也去找人借或弄
        一張票來，讓我可以轉出去渡過難關，因為我當時沒有工作，我沒有惡意，
        不知道會惹出那麼多問題，我告訴被告後，他大約隔幾天拿這張票給我說是
        去買的。」等語（見本院卷第六十五頁），足認被告並未欺罔丙○○購買支
        票之事實。另有關被告簽發如附表編號一面額五萬五千元支票部分，亦係起
        因證人丙○○向乙○○索債甚殷，始由丙○○提議，由乙○○向被告甲○○
        要求循先前購買支票之管道再行購買一張支票，以供乙○○清償丙○○之借
        款應急等情，足見被告簽發該二紙支票當時均僅在展延債務，而非欺罔他人
        以圖得票載金額之不法利益。
      (4)復查，被告確於如附表編號二之支票上背書並記載其電話號碼，此有該支票
        影本一紙在卷可稽（見偵查卷第二十頁），顯見被告並無隱匿個人資料，使
        被害人求償無著之行，且主動在票據背面留下其聯絡方式，核與一般行使偽
        造有價證券隱匿行為人之犯行亦大相逕庭。至於被告雖於如附表編號一之支
        票背面偽簽「李培欽」之署名，然該支票實係乙○○為清償丙○○之欠款而
        委託被告購得，本與被告無任何原因關係，被告亦未因該支票之簽發獲取任
        何利益，是否被告於乙○○要求伊背書時故意虛與委蛇，而為不實之簽名等
        原因，不一而足，惟尚難執此為被告主觀犯意上不利之認定（至於被告另涉
        偽造文書部分因未據起訴，非本院審理範疇）。
      (5)此外，本案簽發之支票面額分別僅有五萬五千元、八萬元、九萬元，金額均
        非龐大，又簽發之目的分別為受託代購、支付實用性而變現困難之傢俱價款
        、清償借款，被告均未因此獲取不相當之代價或暴利，且被告就與丙○○之
        債務，於發票日前已處理大半，發票日後則已處理完畢，實難想像有何行使
        偽造有價證券之動機。
      (6)至於被告雖分別以三千元（已完成發票行為）及五、六千元（尚未填載發票
        日期、金額）之價格購買上開三紙支票，該購入價格與上開三紙支票之面額
        確有差距，然由被告偵審中供述可知，芭樂票之售價因發票行為是否完成而
        異其價格，易言之，即發票行為已完成者售價便宜，發票行為未完成而由購
        買者之被告自行填載者售價則較昂貴，其間之差異，即是出售者「授權」買
        受人之對價。
六、由上開相關卷證之論述，亦僅足證明被告於購入上開支票之時，主觀上明知上開
    支票須自行匯款入發票帳戶以清償票款，否則即無兌現之可能而已，倘尚無積極
    證據足資證明其已知悉該系爭支票係他人失竊且未經本人授權之支票，自難因此
    逕認被告主觀上確知上開支票均係屬他人失竊之贓物。併參以現今販售人頭支票
    （即芭樂票）亦時有耳聞，屢屢見諸報端，在無證據證明被告知悉系爭三紙支票
    係來路不明贓物而仍加以偽造之情況下，自無法排除其主觀上確實認為系爭三紙
    支票係取得發票人概括同意授權之人頭支票，而非他人失竊、遺失等之贓物之可
    能，被告前揭所辯，尚非不可採。從而，被告雖購買素不相識之第三人之支票償
    債，混亂金融秩序固有不當，惟對於被告主觀上是否知悉該支票為他人失竊之贓
    物，進而偽造並故為買受後持以行使之犯意，既有合理性懷疑之存在，即不得遽
    為被告有罪之認定。綜上所述，本案既無積極證據足可證明被告確知系爭支票係
    屬他人失竊之贓物，並進而偽造及故為買受後持以行使。此外，復查無其他積極
    證據足資證明被告有何故買贓物及偽造有價證券犯行。揆諸首揭說明，既不能證
    明被告犯罪，應依法諭知被告無罪之判決。
七、被告甲○○於如附表編號一之支票背面偽簽「李培欽」之署名，是否另涉偽造文
    書或其餘犯嫌，因非起訴效力所及，應由檢察官另行偵查處理，附此敘明。
據上論斷，應依刑事訴訟法第三百零一條第一項，判決如主文。
本案經檢察官張尹敏到庭執行職務。
中      華      民      國    九十三    年      五      月      十      日
                                  臺灣桃園地方法院刑事第六庭
                                      審判長法官  林孟宜
                                            法官  何俏美
                                            法官  陳永來
右正本證明與原本無異。
如不服本判決，應於判決送達後十日內向本院提出上訴狀，其未敘述理由者並應於提
出上訴狀後十日內向本院補提理由書（應附繕本)。
                                          書記官  洪明媚
中      華      民      國    九十三    年      五      月      十      日
附表：
┌──┬─────┬────┬───┬───┬──────┬───────
│編號│票據號碼  │票載金額│發票日│發票人│取得票據及簽│票據轉讓情形
│    │          │（新台幣│（民國│      │發之時間、地│
│    │          │）      │）    │      │點、對價    │
│    │          │        │      │      │            │
├──┼─────┼────┼───┼───┼──────┼───────
│一  │QG0000000 │五萬五千│九十一│友聖交│於九十一年五│1、甲○○於九
│    │          │元整    │年六月│通有限│月下旬間某日│十一年五月二十
│    │          │        │三十日│公司  │，在桃園市復│五日二十一時許
│    │      │        │      │負責人│興路黃銘宏住│，在桃園市鎮三
│    │          │        │      │丁○○│處樓下，以約│街四十號，將該
│    │          │        │      │      │新台幣五、六│張支票轉交委託
│    │          │        │      │      │千元價格向黃│代為購票之林明
│    │          │        │      │      │銘弘購得。  │正，並背書。
│    │          │        │      │      │並於同日於支│2、乙○○於九
│    │          │        │      │      │票上填載發票│十一年五月二十
│    │          │        │      │      │日期及金額。│六日十八時許，
│    │          │        │      │      │            │在桃園市鎮○街
│    │          │        │      │      │            │四十號，持該張
│    │          │        │      │      │            │支票向永美方之
│    │          │        │      │      │            │配偶曾義斌調借
│    │          │        │      │      │            │現金五萬五千元
│    │          │        │      │      │          │。永美方於翌日
│    │          │        │      │      │            │持向新竹國際商
│    │          │        │      │      │            │業銀行桃園分行
│    │          │        │      │      │            │提示遭退票。
├──┼─────┼────┼───┼───┼──────┼───────
│二  │QG0000000 │八萬元整│九十一│友聖交│於九十一年六│1、甲○○於九
│    │          │        │年六月│通有限│月間某日，在│十一年六月十九
│    │          │        │二十八│公司  │林口長庚醫院│日約十三時、十
│    │          │        │日    │負責人│急診室門口，│四時許，在桃園
│    │          │        │      │丁○○│以新台幣三千│市○○路八三二
│    │          │        │      │      │元之價格向黃│號，向己○○購
│    │          │        │      │      │銘弘購得。  │買價值六萬五千
│    │          │        │      │      │購得時發票日│元之傢俱後，持
│    │          │        │      │      │期及金額均已│該張支票交予鄭
│    │          │        │      │      │填載完畢。  │秀芬，作為清償
│    │          │        │      │      │            │貨款之用。
│    │          │        │      │      │            │己○○於同日持
│    │          │        │      │      │            │向新竹國際商業
│    │          │        │      │      │            │銀行東門分行提
│    │          │        │      │      │            │示遭退票。
├──┼─────┼────┼───┼───┼──────┼───────
│三  │QG0000000 │九萬元整│九十一│友聖交│於九十一年五│1、甲○○於九
│    │          │        │年七月│通有限│月中旬間某日│十一年五月二十
│    │          │        │三十日│公司  │，在桃園市鎮│日，在乙○○位
│    │          │        │      │負責人│三街四十號林│於桃園市鎮○街
│    │          │        │      │丁○○│明正住處，以│四十號住處，持
│    │          │        │      │      │新台幣五千元│該張支票交予林
│    │          │        │      ││之價格向黃銘│家如，用以償還
│    │          │        │      │      │弘購得。    │其積欠丙○○十
│    │          │        │      │      │並於同日填載│萬元之借款。
│    │          │        │      │      │發票日期及金│2、丙○○於同
│    │          │        │      │      │額。        │日持該張支票交
│    │          │        │      │      │            │予桃園市○○路
│    │          │        │      │      │            │四七六號九樓聖
│    │          │        │      │      │            │陶沙酒店負責人
│    │          │        │      │      │            │譚吉祥之妻「小
│    │          │        │      │      │            │翠」，資以清償
│    │          │        │      │      │            │先前消費金額及
│    │          │        │      │      │            │借款。嗣由該酒
│    │          │        │      │      │            │店會計小姐魏淑
│    │          │        │      │      │            │月持向台北國際
│  │          │        │      │      │            │商業銀行桃園分
│    │          │        │      │      │            │行提示遭退票。
└──┴─────┴────┴───┴───┴──────┴───────
